臺灣雲林地方法院民事裁定
111年度消債更字第17號
債  務  人  柳徫傑  

代  理  人  林堯順律師(法扶律師)
上列聲請人因消費者債務清理事件聲請更生，本院裁定如下：
    主  文
債務人丁○○自民國一百一十一年五月六日上午十一時起開始更生
程序，並命司法事務官進行本件更生程序。
    理  由
一、按債務人不能清償債務或有不能清償之虞，且無擔保或無優
    先權之本金及利息債務總額未逾新臺幣（下同）1,200萬元
    者，於法院裁定開始清算程序或宣告破產前，得向法院聲請
    更生；債務人對於金融機構負債務者，在聲請更生或清算前
    ，應向最大債權金融機構請求協商債務清償方案，或向其住
    、居所地之法院或鄉、鎮、市、區調解委員會聲請債務清理
    之調解；協商或調解成立者，債務人不得聲請更生或清算，
    但因不可歸責於己之事由，致履行有困難者，不在此限，消
    費者債務清理條例（下稱消債條例）第3條、第42條第1項、
    第151條第1、7項分別定有明文。又按法院開始更生程序之
    裁定，應載明其年、月、日、時，並即時發生效力；法院裁
    定開始更生或清算程序後，得命司法事務官進行更生或清算
    程序，必要時得選任律師、會計師或其他適當之自然人或法
    人一人為監督人或管理人，消債條例第45條第1項、第16條
    第1項亦分別有明文。
二、本件聲請意旨略以：聲請人即債務人丁○○因有不能清償債務
    之情事，前已向最大債權金融機構即甲○(台灣)商業銀行股
    份有限公司(下稱甲○銀行)請求共同協商債務清償方案，然
    因無法負擔而毀諾。其後復向本院聲請債務清理之調解，惟
    經本院111年度司消債調字第2號調解不成立，又聲請人所負
    無擔保或無優先權之債務總額約為2,455,383元（對債務金
    額保留爭執空間），並未逾1,200萬元，以每月收入扣除生
    活必要支出及扶養費後，剩餘可供清償債務之金額已不多，
    實有不能清償債務之情形，復未經法院裁定開始清算程序或
    宣告破產，爰依消債條例規定聲請准予更生等語。
三、經查：
　㈠聲請人前於民國110年1月間曾向最大債權金融機構即甲○銀行
    請求協商債務清償方案，並達成協議，聲請人應自110年2月
    10日起為首期繳款日，每月繳款13,741元，共分120期，年
    利率5％，以各債權金融比例清償其債務，至全部債務清償為
    止，惟聲請人後因未依約繳款而毀諾等情，有聲請人提出之
    臺灣臺北地方法院110年度司消債核字第1837號民事裁定、
    前置協商機制協議書等文件及甲○銀行所提出之陳報狀等在
    卷可稽(見111年度司消債調字第2號卷宗【下稱司消債調卷
    】第39至47頁、本案卷第203頁)。
　㈡聲請人與債權銀行成立協商而毀諾後，復向本院聲請更生，
    自須審究其是否有消債條例第151條第7項但書所定「因不可
    歸責於己之事由，致履行有困難」之情事。又消債條例第75
    條第2項規定「債務人可處分所得扣除自己及依法應受其扶
    養者所必要生活費用之餘額，連續3個月低於更生方案應清
    償之金額者，推定有不可歸責於己之事由」，於消債條例第
    151條第7項但書情形準用之（消債條例第151條第8項規定參
    照）。聲請人自陳其於110年1月間與甲○銀行進行債務協商
    時，任職於世鑫企業社，每月收入為4萬5千元，因同年6月
    疫情爆發，故向甲○銀行申請嚴重傳染性肺炎延緩繳款至11
    月，惟世鑫企業社於同年11月5日與統一超商股份有限公司(
    下稱統一超商)間之加盟契約終止，故聲請人改從事熊貓外
    送員之工作，每月收入27,600元，因收入銳減，已無力負擔
    每月還款金額，故而毀約等情，有其提出世鑫企業社與統一
    超商間之加盟契約終止協議書為佐(見本案卷第215至217頁)
    。另聲請人願依衛生福利部公告臺灣省110年度每人每月最
    低生活費標準13,288元之1.2倍即15,946元作為每月必要生
    活費用。此外，依聲請人所提出之戶籍謄本(現戶部分)所載
    (見本案卷第149至153頁)，其長子丙○○為93年出生、長女乙
    ○○為95年出生、次女戊○○為101年出生，均未成年，故有受
    聲請人扶養之必要，聲請人及其前配偶應平均分擔上開子女
    之扶養費，即各應支出扶養費23,919元(計算式：15,946元×
    3人÷2＝23,919元)。綜上所述，足認聲請人當時可處分所得
    扣除自己及依法應受其扶養者所必要生活費用之餘額，有連
    續3個月低於協商成立時約定之清償金額(計算式：27,600元
    －15,946元－23,919元＝-12,265元﹤13,741元)，則依消債條例
    第75條第2項規定，應推定有不可歸責於己之事由，致履行
    有困難之情事，合於消債條例第151條第7項但書規定。從而
    ，聲請人雖曾與債權銀行協商成立而毀諾，仍得再為本件更
    生之聲請。
　㈢聲請人主張其對於金融機構及非金融機構等債權人負無擔保
    或無優先權之債務（據債權人於本件所陳報包含本金、利息
    、程序費用等金額合計約7,288,491元，其中彰化商業銀行
    股份有限公司陳報勞動紓困貸款債權77,927元，依勞動部勞
    工保險局之函釋，勞工紓困金不參與更生程序，故該筆債權
    已剔除。另和潤企業股份有限公司所陳報之債權為有擔保債
    權，故其債權僅計算其權利行使後不能受滿足清償之債權數
    額），有不能清償之情形，前於111年1月10日向本院聲請消
    費者債務清理法院前置調解，經本院111年度司消債調字第2
    號受理調解，嗣因於同年3月7日調解不成立後，為本件更生
    之聲請等情，已據其提出財產及收入狀況說明書、債權人清
    冊、本院民事事件調解不成立證明書、財團法人金融聯合徵
    信中心當事人綜合信用報告等為憑(見本案卷第17至23頁、
    第135至146頁、第181至183頁、第219至221頁)，並有各債
    權人提出之債權金額陳報狀在卷可參（見本案卷第69至123
    頁、第201頁）。聲請人為本件更生之聲請，本院自應綜合
    聲請人之債務、收入、生活必要支出及財產狀況等情，評估
    、判斷聲請人依其客觀清償能力是否對已屆清償期之債務有
    不能清償債務或有不能清償之虞之情形。
　㈣依消債條例第2條第1、2項規定及消債條例施行細則第3條第2
    項規定，消債條例所稱消費者指5年內未從事營業活動或從
    事平均每月營業額20萬元以下之小規模營業之自然人；債務
    人為公司或其他營利法人之負責人，無論是否受有薪資，均
    視為自己從事營業活動，其營業額依該公司或其他營利法人
    之營業額定之。聲請人於聲請狀與財產及收入狀況說明書陳
    明其於聲請更生前5年內未從事任何營業活動（見本案卷第1
    1頁、第17頁、第181頁、第219頁），且其最近5年之勞工保
    險分別投保於金裕源有限公司、世鑫企業社，並於111年3月
    30日退保，此後並無再投保任何勞工保險，此有勞工保險被
    保險人投保資料表(明細)附卷可憑(見本案卷第147至148頁)
    ，另有聲請人之108至109年綜合所得稅各類所得資料清單在
    卷可稽(見本案卷第131至133頁)，堪認聲請人係5年內未從
    事營業活動之自然人，屬消債條例第2條所規定之消費者，
    為消債條例適用之對象。而聲請人自陳現為熊貓外送員，每
    月收入27,600元，經本院審酌，聲請人除每月收入27,600元
    外，雖有於109年獲得聖祐遊戲股份有限公司之獎品收入75,
    980元及110年12月至111年1月間出售超商遊戲幣收入23,630
    元，惟此等均非固定性收入，故不計入，爰以每月27,600元
    作為認定聲請人客觀清償能力之基準。
　㈤聲請人陳報其願以衛生福利部所公告臺灣省110年最低生活費
    13,288元之1.2倍即15,946元之標準，作為每月生活必要費
    用之金額。另聲請人陳報其有子女共三人應受其扶養，每月
    支出扶養費共23,919元等情，已如前述。則以聲請人每月平
    均所得27,600元，扣除其每月生活必要費用支出15,946元及
    扶養費支出23,919元後，則聲請人已入不敷出(計算式：27,
    600元－15,946元－23,919元＝-12,265元)，並無餘額可供清償
    債務之用。
　㈥依聲請人之財產及收入狀況說明書所載(見本案卷第219頁)，
    其有自用小客車2輛，分別為96年、98年出廠，迄今已15年
    、13年，均已逾固定資產耐用年數，現已無殘餘價值。另聲
    請人有以要保人身分投保國泰人壽保險股份有限公司「國泰
    人壽新鍾情終身壽險」(保單號碼0000000000)，保單年度迄
    今已15年，其解約金為32,100元(見本案卷第155至159頁)。
    復參以其提出名下之中國信託銀行斗六分行台幣帳戶餘額1
    元(登錄至111年1月7日，見本案卷第161至172頁)、彰化銀
    行北港分行活期儲蓄存款帳戶餘額0元(登錄至110年12月21
    日，見本案卷第173至180頁)。則以聲請人所積欠無擔保或
    無優先權債務之金額7,288,491元，扣除上開現有資產共32,
    101元(計算式：32,100＋1＋0=32,101)後，尚負有債務7,256,
    390元，而聲請人現已入不敷出，足認聲請人主張其有不能
    清償債務之情事，堪信屬實。是本院審酌聲請人之債務、財
    產、勞力、收入及必要生活費用支出等情狀，可認聲請人客
    觀上對已屆清償期之債務，有不能清償債務之情形，有必要
    利用更生程序，調整其與債權人間之權利義務關係，而重建
    其經濟生活，予以經濟生活更生之機會。
四、綜上所述，本件聲請人為5年內未從事營業活動或從事平均
    每月營業額20萬元以下之小規模營業之自然人，依其全部收
    支及財產狀況，客觀上有不能清償債務之情形。復聲請人所
    積欠之無擔保或無優先權之本金及利息債務總額未逾1,200
    萬元，且未經法院裁定開始清算程序或宣告破產，業如上述
    ；此外，本件又查無聲請人有消債條例第6條第3項、第8條
    或第46條各款所定應駁回更生聲請之事由存在，則債務人聲
    請更生，洵屬有據，爰裁定如主文。又本件聲請人業經裁定
    開始更生程序，爰併裁定命司法事務官進行本件更生程序。
五、聲請人於更生程序開始後，應提出足以為債權人會議可決或
    經法院認為「已盡力清償」之更生方案以供採擇。而司法事
    務官於進行本件更生程序、協助聲請人提出更生方案時，亦
    應依聲請人之薪資變化、社會常情及現實環境衡量聲請人之
    清償能力，並酌留其生活上應變所需費用，進而協助聲請人
    擬定允當之更生方案，始符消債條例重建債務人經濟生活之
    立法目的，附此敘明。　　　　　　　　 　　　　　　　
中　　華　　民　　國　　111 　年　　5 　　月　　6 　　日
              民事第一庭    法　官　廖國勝
上為正本係照原本作成。
本件不得抗告。　　　　　　　　　　　　　　
中　　華　　民　　國　　111 　年　　5 　　月　　6 　　日
                            書記官　林可芯